臺灣嘉義地方法院民事判決　　　　　　　93年度重訴字第78號
原　　　告　甲○○
　　　　　　戊○○
　　　　　　己○○
　　　　　　丁○○
　　　　　　庚○○
　　　　　　辛○○
　　　　　　丙○○
兼　前七人
訴訟代理人　乙○○
　　　　　　　　　　　四樓二室.
被　　　告　癸○○
當事人間請求損害賠償事件，本院於民國九十四年九月十四日言
詞辯論終結，判決如下：
    主     文
被告應給付原告甲○○新臺幣伍拾陸萬貳仟壹佰捌拾陸元，原告
乙○○新臺幣陸拾肆萬陸仟零玖拾捌元，及均自民國九十三年六
月二十四日起至清償日止，按週年利率百分之五計算之利息。
被告應各給付原告戊○○新壹幣參拾玖萬玖仟肆佰玖拾捌元，原
告己○○、丁○○、庚○○、辛○○、丙○○新臺幣參拾柒萬肆
仟肆佰玖拾捌元，及均自民國九十三年六月二十四日起至清償日
止，按週年利率百分之五計算之利息。
原告甲○○、戊○○、己○○、丁○○、庚○○、辛○○、丙○○、乙○○其餘之訴均駁回。
訴訟費用由被告負擔十分之三，餘由原告甲○○、戊○○、己○○、丁○○、庚○○、辛○○、丙○○、乙○○負擔。
本判決第一項於原告甲○○、乙○○依序以新臺幣壹拾捌萬柒仟
元、新臺幣貳拾壹萬伍仟元供擔保後，得假執行。
本判決第二項得假執行。
原告甲○○、戊○○、己○○、丁○○、庚○○、辛○○、丙○○、乙○○其餘假執行之聲請均駁回。
    事實及理由
壹、原告主張：
一、被告於民國九十二年八月三十一日上午，駕駛車號五四二七
    －ＧＥ自小客車，沿嘉義縣民雄鄉○○路由南往北方向行駛
    ，約於同月日上午十時三十分駛經民權路十七之一號前，原
    應注意車前狀況，並隨時採取必要之安全措施，當時天氣晴
    朗、路面無障礙物、視距良好而能注意，竟疏未注意黃巽南
    騎駛腳踏車於其自小客車前方，被告煞車不及，其自小客車
    左前方撞及腳踏車，致黃巽南胸骨體及肋骨骨折而心臟震傷
    ，約於同日下午二時四十分死亡。被告嗣經臺灣高等法院臺
    南分院九十三年度交上易字第三七四號判決判處過失致死罪
    確定，故被告應負侵權行為損害賠償責任。
二、原告請求之項目及金額分敘如下：
    (1)殯葬費：
      原告戊○○、乙○○因辦理喪葬事宜，依序支出殯葬費新
      臺幣（下同）二萬五千元、三十八萬一千六百元。
    (2)扶養費：
      原告甲○○係十四年一月二十日生，其為黃巽南配偶，事
      發當時七十八歲。依內政部九十一年臺閩地區簡易生命表
      所示女性平均餘命，原告甲○○尚有餘命八．九年，依嘉
      義縣政府九十一年度該縣家庭收支統計，每戶平均三．五
      四人，每人平均消費支出係十四萬五千六百九十五元。依
      複式霍夫曼計算法扣除中間利息，原告甲○○至死亡止之
      扶養費金額為一百零五萬零三百六十一元，然因其有七名
      子女，故黃巽南所應負擔扶養費用比例為八分之一，故原
      告甲○○得請求十三萬一千二百九十五元（0000000÷8＝
      131295.13）。
    (3)慰撫金：
      原告甲○○與被害人結褵六十餘載，育有七名子女即其餘
      原告七人，而黃巽南死於非命，原告八人精神上實受極大
      痛苦，故被告應賠償原告甲○○一百五十萬元，原告戊○○、己○○、丁○○、庚○○、辛○○、丙○○、乙○○
      各八十萬元。
      被告有過失侵權行為，故依民法第一百八十四條第一項前
      段、第一百九十二條第一項、第二項、第一百九十四條之
      侵權行為法律關係，訴請被告賠償，而聲明：1.被告應給
      付原告甲○○一百六十三萬一千二百九十五元，原告乙○○一百十八萬一千六百元，原告戊○○八十二萬五千元，
      並應各給付原告己○○、丁○○、庚○○、辛○○、丙○○八十萬元，及均自刑事附帶民事起訴狀繕本送達之翌日
      起至清償日止，按年利率百分之五計算之利息。2.願供擔
      保請准宣告假執行。
三、證據：提出殯葬費收據二紙，九十一年臺閩地區簡易生命表
    、九十一年嘉義縣每戶平均人口數表、內政部統計處九十二
    年國人平均餘命估測結果表、九十二年家庭收支調查報告、
    九十二年嘉義縣人口統計月報、九十一年鈞院檢察署檢察官
    九十三年度偵字第七八七號起訴書、臺灣高等法院臺南分院
    九十三年度交上易字第三七四號判決、嘉義縣民雄鄉公所納
    骨堂使用費繳費通知書、戊○○土地銀行活期儲蓄存款存摺
    各一份為證（以上均為影本）。
貳、被告抗辯：
    其有過失，然黃巽南腳踏車騎在路中間且突駛至自小客車前
    方，為與有過失。原告八人所請求之殯葬費、扶養費、慰撫
    金請鈞院依法斟酌。
參、本院依職權調取臺灣高等法院臺南分院九十三年度交上易字
    第三七四號刑事歷審卷宗，並函財政部臺灣省南區國稅局嘉
    義市分局（下稱國稅局）檢附兩造八十九至九十二年綜合所
    得稅申報及財產歸屬清單資料送院。
肆、本院判斷：
甲、程序方面：
    原告原追加壬○○為被告，嗣於九十四年九月十四日言詞辯
    論時當庭撤回此部分訴訟，先予敘明。
乙、實體方面：
一、原告主張甲○○係黃巽南配偶，其餘原告七人係黃巽南之子
    女。被告過失撞及黃巽南腳踏車，致其心臟震傷不治死亡。
    被告嗣經臺灣高等法院臺南分院九十三年度交上易字第三七
    四號判決判處過失致死罪確定。上開各節，有原告所提戶籍
    謄本、刑事判決附卷為憑，本院復調取上開刑事歷審卷宗核
    閱屬實，而被告亦自認其有過失（本院卷第七十三頁），故
    被告有過失致人於死之侵權行為。
二、因故意或過失，不法侵害他人之權利者，負損害賠償責任。
    不法侵害他人致死者，對於支出醫療及增加生活上需要之費
    用或殯葬費之人，亦應負損害賠償責任。被害人對於第三人
    負有法定扶養義務者，加害人對於該第三人亦應負損害賠償
    責任。不法侵害他人致死者，被害人之父、母、子、女及配
    偶，雖非財產上之損害，亦得請求賠償相當之金額。民法第
    一百八十四條第一項前段、第一百九十二條第一項、第二項
    、第一百九十四條定有明文。
    被告有過失致黃巽南於死之行為，依上開民法規定，即應負
    損害賠償責任，故就原告八人所請求之項目及金額分別審酌
    如下：
    (1)殯葬費：
      本院細核原告戊○○所提卷附公墓納骨堂使用費繳款書二
      萬五千元，其係民雄鄉公所納骨堂使用所應繳之規費，此
      部分係埋葬所必要，應予准許。而原告乙○○所支出之殯
      葬費，其中殯儀館運費、解剖縫合屍體費、入殮人員費、
      牽亡歌、三藏取經、壇鐵架、送火化人員費、冰櫃、靈厝
      、孝服、毛巾、手帕、棺木、甕仔、大鼓亭吹、抬棺人員
      費、誦經、國樂、樂隊、禮車、庫錢金紙、佛祖車、火葬
      費、撿骨費、電子琴合計二十七萬一千六百元，此部分係
      收殮及埋葬費用所必要；且參酌黃巽南生前曾為警察、戶
      政事務所戶籍員，於七十年間退休之身分、地位，及黃巽
      南住居地即嘉義縣當地之喪禮習俗及宗教儀式，認上開支
      出費用項目亦符合當地風俗之追悼儀式，故此部分金額應
      予准許。至於辦桌二十桌五萬元，本院認此部分並非收殮
      埋葬所必要；而鮮花告別式六萬元，原告乙○○並未舉證
      此為收殮埋葬所必要及該部分金額支出之合理性，故上開
      金額合計十一萬元不能准許應予扣除，原告乙○○僅得請
      求二十七萬一千六百元。
    (2)扶養費：
      直系血親相互間互負扶養之義務。夫妻互負扶養之義務，
      其負扶養義務之順序與直系血親卑親屬同，其受扶養權利
      之順序與直系血親尊親屬同。受扶養權利者，以不能維持
      生活而無謀生能力者為限。前項無謀生能力之限制，於直
      系血親尊親屬，不適用之。民法第一千一百十四條第一款
      、第一千一百十六條之一、第一千一百十七條定有明文。
      夫妻互受扶養權利之順序，既與直系血親尊親屬同，自不
      以無謀生能力為必要。最高法院七十九年臺上字第二六二
      九號判例得資參照。
      被害人黃巽南係原告甲○○之配偶，則黃巽南依上開民法
      第一千一百十四條第一款規定，對原告甲○○負扶養義務
      。依卷附國稅局財產資料，原告甲○○八十九至九十二年
      均無綜合所得稅申報資料，且其名下無財產；而其係十四
      年一月二十日生，於本件車禍發生之時即九十二年八月三
      十一日係七十八歲，其年事已高，故認原告甲○○不能自
      己維持生活而有受扶養之權利，故依民法第一百九十二條
      第二項規定，被告應賠償原告甲○○未能受黃巽南扶養之
      損害。
      依卷附內政部統計處九十二年國人平均餘命估測結果表所
      示女性平均年齡為七十九點零四歲，故原告甲○○於本件
      車禍發生當時即九十二年八月三十一日尚有餘命一點零四
      年。然自九十二年八月三十一日至本件訴訟九十四年九月
      十四日言詞辯論終結時止，合計為二年又十四天，已逾上
      開一點零四年，故應以二年又十四天即二點零四年計算原
      告甲○○所得請求之扶養費。依卷附九十二年家庭收支調
      查報告及九十二年嘉義縣人口統計月報，九十二年嘉義縣
      平均每戶家庭消費支出為五十一萬七千二百八十七元，每
      戶平均為三點五人，故計得每人每年平均消費支出為十四
      萬七千七百九十六元（517287÷3.5 ＝147796. 29，元以
      下均四捨五入）。而原告甲○○尚有七名子女即其餘原告
      七人，且依卷附財產資料尚不足認黃巽南與其餘原告七人
      間彼此之經濟能力顯有差異，故黃巽南原應與七名子女平
      均分擔扶養原告甲○○之義務，是以原告甲○○得請求之
      金額為三萬七千六百八十八元（147796×2.04÷8＝37687
      .98），原告甲○○逾此金額請求，即屬無由，不應准許
      。
    (3)非財產上之損害賠償：
      原告甲○○年事已高，其本得與黃巽南相互依恃終老天
      年，然因被告過失行為，致黃巽南死於非命，原告甲○○
      突遭喪夫頓失依怙，其精神上必感受莫大痛苦。原告戊○○、己○○、丁○○、庚○○、辛○○、丙○○、乙○○
      驟失至親，當有錐心之痛。被告係過失。原告甲○○
      ，國小畢業，現無業，八十九至九十二年均無綜合所得稅
      申報資料，其名下無何財產。原告戊○○，高職畢業，現
      為公務員，月薪四萬三千元，已婚，育有二名子女，八十
      九年薪資及利息所得六十五萬一千六百四十二元，九十年
      薪資及利息所得七十一萬五千六百二十七元，九十一年薪
      資所得七十萬九千五百九十一元，九十二年薪資所得七十
      四萬八千五百六十一元，名下有一筆土地、一棟房屋、二
      部汽車。原告己○○，臺大海洋研究所畢業，現為斗六高
      中教師，已婚，育有一重度殘障女孩。九十二年薪資及利
      息所得七十四萬一千六百二十五元，名下無不動產。原告
      丙○○，高職畢業，已婚，退休，育有三男，八十九年薪
      資及利息所得二十八萬九千一百八十三元，九十年利息所
      得十七萬八千四百零五元，九十一年利息所得十七萬八千
      二百五十二元，九十二年利息所得十七萬五千九百六十四
      元，名下無不動產。原告丁○○，大學畢業，合庫襄理，
      已婚，育有一女。八十九年綜合所得稅薪資、利息、營利
      及其他所得合計一百三十七萬六千一百零九元，九十年薪
      資、利息、營利及其他所合計一百五十七萬四千八百七十
      五元，九十一年薪資、利息、營利及其他所得合計為一百
      四十三萬零八百八十元，九十二年薪資、利息、營利及其
      他所得合計一百四十萬五千八百七十一元。名下有五筆土
      地、一棟房子、三筆投資。原告庚○○，國中畢業，家庭
      主婦，已婚，育有二男一女，八十九年利息所得十五萬八
      千七百零六元，九十年利息所得十五萬三千四百六十元，
      九十一年利息所得十一萬零六百零九元，九十二年利息所
      得八萬四千六百二十九元，名下無不動產。原告辛○○，
      國中畢業，家庭主婦，已婚，育有二男，八十九年營利、
      利息所得合計五萬四千二百八十元，九十年營利、利息所
      得合計二萬二千九百九十元，九十一年營利、利息所得合
      計一萬五千九百九十元，九十二年利息所得一萬六千九百
      三十八元，名下有一筆投資。原告乙○○，警察大學畢業
      ，臺中縣警察局警察，已婚，育有二男，八十九年股利憑
      單及薪得所得合計為一百十萬二千零六元，九十年薪資所
      得一百十三萬四千七百八十六元，九十一年執行業務及薪
      資所得合計一百二十二萬四千九百四十三元，九十二年執
      行業務及薪資所得合計一百五十七萬九千二百三十元，名
      下有一部汽車。被告國中肄業，車禍發生當時無業，未婚
      ，育有一子，八十九年至九十二年查無綜合所得稅申報資
      料，名下無不動產。
      本院審酌上開、、原告八人精神上所受痛苦程度、
      被告加害情形、兩造職業、教育程度、身份、地位、經濟
      情況，認原告甲○○得請求七十萬元，原告戊○○、己○○、丁○○、庚○○、辛○○、丙○○、乙○○各得請求
      五十五萬元，始為適當，原告八人各逾上開金額之請求，
      已屬過當，不應准許。
      依(1)、(2)、(3)計得原告甲○○得請求七十三萬七千六百八
      十八元（37688+700000=737688），戊○○得請求五十七
      萬五千元（25000+550000=575000），乙○○得請求八十
      二萬一千六百元（271600+550000=821600），己○○、丁○○、庚○○、辛○○、丙○○各得請求五十五萬元。
三、本件車禍係發生於九十二年八月間，而九十四年二月五日修
    正公布施行之強制汽車責任保險法（下稱強保法）並未規定
    有溯及既往之效力，依「實體從舊」原則，仍應適用修正前
    之強保法，先予敘明。
    被保險汽車發生汽車交通事故時，受益人得在本法規定之保
    險金額範圍內，直接向保險人請求給付保險金。保險人依本
    法規定給付之保險金，視為加害人或被保險人損害賠償金額
    之一部分；加害人或被保險人受賠償請求時，得扣除之。九
    十四年二月五日修正公布施行前之強保法第二十八條、第三
    十條定有明文。原告八人已受領強制汽車責任保險金一百四
    十萬四千零十九元，有原告八人所提土地銀行活期儲蓄存款
    存摺附卷為憑，依上開強保法規定，該保險金視為被告賠償
    金額之一部分，故原告八人各得請求之金額當扣除應平均受
    領之保險金即十七萬五千五百零二元（0000000÷8＝175502
    .38，元以下四捨五入），是以原告甲○○得請求五十六萬
    二千一百八十六元（000000-000000=562186），戊○○得請
    求三十九萬九千四百九十八元（000000-000000=399498），
    乙○○得請求六十四萬六千零九十八元（000000-000000=64
    6098），己○○、丁○○、庚○○、辛○○、丙○○各得請
    求三十七萬四千四百九十八元（000000-000000=374498）。
    被告雖抗辯黃巽南與有過失，然被告自小客車係自後撞及駛
    於前方之黃巽南腳踏車，且被告自承其並不知悉證人姓名及
    住址（本院卷第一一四頁），則被告就此既未提出任何證據
    以供本院調查，故此抗辯不能採信。
    綜前所述，原告八人依民法第一百八十四條第一項前段、第
    一百九十二條第一項、第二項、第一百九十四條第一項之法
    律關係，訴請被告應給付原告甲○○五十六萬二千一百八十
    六元，戊○○三十九萬九千四百九十八元，乙○○六十四萬
    六千零九十八元，己○○、丁○○、庚○○、辛○○、丙○○各三十七萬四千四百九十八元，及均自刑事附帶民事起訴
    狀繕本送達（九十三年六月二十三日）之翌日起（即同年月
    二十四日）至清償日止，按週年利率百分之五計算之利息，
    為有理由，應予准許，原告八人逾上開各該金額之請求，即
    屬無由，應予駁回。
伍、因本件事實已經明確，兩造其餘攻擊、防禦方法及所提證據
    ，即無須再予審酌，附此敘明。
陸、原告甲○○、乙○○勝訴部分，均陳明願供擔保請准宣告假
    執行，經審核後分別酌定相當擔保金額准許之。原告戊○○
    、丙○○、辛○○、丁○○、己○○、庚○○因勝訴部分所
    命給付之金額未逾五十萬元，依民事訴訟法第三百八十九條
    第一項第五款，應依職權宣告假執行。至於原告八人敗訴部
    分，其訴既經駁回，則假執行之聲請即失依據，故併予駁回
    。
柒、結論：原告之訴一部為有理由，一部為無理由，依民事訴訟
    第七十九條、第八十五條第一項前段、第三百八十九條第一
    項第五款、第三百九十條第二項，判決如主文。
中　　華　　民　　國　　94　　年　　9 　　月　　28　　日
               民二庭審判長法  官  蔡虔霖
                           法  官  林福來
                           法　官　陳琪媛
以上正本係照原本作成
如對本判決上訴須於判決送達後20日內向本院提出上訴狀
中　　華　　民　　國　　94　　年　　9　　月　　 28　　日
                           書記官　林柑杏
